【裁判字號】    92,台上,5222
【裁判日期】    920924
【裁判案由】    貪污
【裁判全文】
最高法院刑事判決                              九十二年度台上字第五二二二號
    上  訴  人  台灣高等法院台中分院檢察署檢察官
    被      告  甲○○
右上訴人因被告貪污案件，不服台灣高等法院台中分院中華民國九十二年七月二十九
日第二審判決（九十二年度上訴字第三五五號，起訴案號：台灣南投地方法院檢察署
九十一年度偵字第二四三九號），提起上訴，本院判決如左：
    主  文
上訴駁回。
    理  由
按刑事訴訟法第三百七十七條規定：上訴於第三審法院，非以判決違背法令為理由，
不得為之。是提起第三審上訴，應以原判決違背法令為理由，係屬法定要件，且必須
依據卷內資料為具體之指摘，並足據以辨認原判決已具備違背法令之形式，始屬相當
。本件原判決維持第一審諭知被告甲○○無罪之判決，駁回檢察官之第二審上訴。係
以公訴意旨略稱：被告現任南投縣信義鄉忠信國民小學（以下稱忠信國小）校長，係
依據法令從事公務之人員。因民國八十八年九月二十一日之大地震，忠信國小之校舍
嚴重受損，南投縣政府乃於八十九年十一月七日，辦理忠信國小九二一校舍重建工程
之公開招標，而由成福營造有限公司（下稱成福公司）以新台幣（下同）四百四十四
萬六千元得標，南投縣政府將此工程交由忠信國小監工、驗收，並於八十九年十二月
一日，由忠信國小與成福公司簽立工程契約，另由吳瑞楨建築師事務所負責監造。然
於前開工程開工（八十九年十一月二十日）前，成福公司之負責人葉源火前往忠信國
小勘查工地時，被告竟利用機會向葉源火表示：希望你將工程轉包給原設計人吳萬權
先生，因其較清楚工程內容，以後較好驗收等語，惟為葉源火所拒絕。詎被告竟又向
葉源火要求給付總工程款一成之回扣，並稱：縣長要一成五，我只要一成並不為過等
語。葉源火基於工程順利進行之緣故，當場未置可否；迄九十年三月八日葉源火領得
工程估驗款二百九十四萬五千元之支票時，被告竟又再度向葉源火要求前開一成之回
扣，葉源火受此壓力，無奈表示願意給予十萬元，惟被告聞言不悅，竟向葉源火恫嚇
稱：「我要讓你付出很大的代價」等語，隨後離去。當日，葉源火即請其妻賴桂柑至
南投縣信義鄉農會，自成福公司設立之00000000000000號之帳戶內提
領十五萬元，將其中五萬元以報紙包裹，於翌（九）日上午約九時許，由葉源火駕車
載賴桂柑至忠信國小後，在忠信國小新建校舍旁將該五萬元交予被告，賴桂柑則於忠
信國小之廚房旁等候；葉源火交付該賄款時，向被告表示：此為頭期款，另五萬元待
工程尾款領得後再交付等語，隨即偕賴桂柑離去。嗣因葉源火認為施作之上開工程於
驗收時一再受刁難，乃向法務部調查局南投縣調查站提出告發等情，因認被告涉有貪
污治罪條例第四條第一項第二款之藉勢或藉端勒索財物罪嫌云云。係以告發人葉源火
之指訴、證人即葉源火之妻賴桂柑之證言、成福公司上開帳戶之交易明細、葉源火出
具之（被告）索取回扣報告書、忠信國小重建工程契約書，並參酌被告否認犯罪之說
詞，經法務部調查局測謊鑑定結果，研判有說謊現象之測謊報告書等，為其所舉之證
據。惟依原審審理結果，經查：(一)、葉源火及其妻賴桂柑對於係提款當日或隔日交
付五萬元予被告，葉源火於賴桂柑提款前，有無告知賴桂柑欲領取五萬元交付被告
，由何人、在何處以報紙包裹該五萬元現金，該五萬元以報紙包裹之方式，交
付被告五萬元當天，伊二人在忠義國小停留之時間等情，二人所供相互齟齬；且葉源
火就其係在何時告知被告願給付十萬元、被告何時向其恫稱：「我要讓你付出很大的
代價」等語，及其領得估驗款時被告有無再向其要求一成回扣等情，所供亦有前後不
符之情形，因認其二人之陳述，尚難採為不利於被告之認定。(二)、告發人葉源火負責
之成福公司承包忠信國小上開工程，曾因施作上之問題經忠信國小營繕小組要求改善
，告發人於協調會上表示忠信國小係故意刁難，曾揚稱：寧可尾款不領，要讓校長（
即被告）領不到退休金云云等情，業經證人即受吳瑞楨建築師事務所委託之該工程實
際設計監造人吳萬權及忠信國小教導主任（原為總務主任）伍福義於第一審及原審審
理時一致證述甚詳，足證告發人與被告之間，原即存有嫌隙。(三)、前揭工程曾經成福
公司報請驗收而未通過等情，為告發人葉源火所是認，並經證人伍福義、吳萬權證述
無訛，又有南投縣政府九十年七月十六日（九十）投府教國字第九０一０三七三二號
書函、吳瑞楨建築師事務所九十年八月二十七日楨字第九０｜二三三號函附卷可參。
是該工程於領取估驗款後，因驗收問題發生糾紛之事實洵堪認定，告發人葉源火為成
福公司之負責人，與被告居於對立之立場可見一斑。(四)、被告雖曾向證人伍福義表示
上開工程如由吳萬權施作較好等語，但尚不能因其私下之此項意見，即為其有罪之認
定。又被告為忠信國小營繕小組之成員，依經驗法則判斷，若其確有收受告發人給付
之回扣，衡情當對該項工程特別通融，應無於收受回扣後反對工程加以刁難，使工程
無法驗收，致其亦無法收取回扣尾款（即告發人應允給付之另五萬元）之理。是告發
人葉源火及其妻賴桂柑不利於被告之指訴及證言，既有上開瑕疵，復與經驗法則相悖
，殊難憑採。(五)、有關被告就其「未向葉源火要求一成工程回扣款，其未收受葉源火
交付五萬元工程回扣」等說詞之測謊結果，呈現情緒波動反應，研判有說謊現象，雖
有法務部調查局測謊報告書可稽。惟因測謊鑑驗，係就受測人對相關事項之詢答，對
應其神經、呼吸、心跳等反應而判斷，其鑑驗結果有時亦因受測人之生理、心理因素
而受影響，無法作為判斷事實之唯一及絕對之憑據，自不能據此推測被告即有前開藉
端收取回扣之犯行。(六)、成福公司設於南投縣信義鄉農會之前揭帳戶，雖曾於八十九
年三月八日提領現金十五萬元，有其交易明細一份附卷可稽，但該資料僅得證明當日
確有提領十五萬元之事實，而無以證明該十五萬元中之五萬元即為交付被告之回扣，
自亦不能資為認定被告有罪之基礎。因認不能證明被告犯罪，已詳敘其所憑之證據，
並說明其論斷之理由。從形式上觀察，原判決並無違背法令之情形存在。檢察官上訴
意旨略稱：告發人葉源火及證人賴桂柑之陳述，彼此雖曾稍有不同，原審未詳為演繹
即排斥不採，顯有違誤；又被告為掩飾犯行，故意於工程驗收時予以刁難，不能認與
經驗法則有所違背，原判決採證亦有可議等語。經核要屬對於事實審法院採證認事職
權之行使，所為之任意指摘；或係全憑己見，而為之事實上爭執，難認已符合首揭法
定之第三審上訴要件。其上訴違背法律上之程式，應予駁回。
據上論結，應依刑事訴訟法第三百九十五條前段，判決如主文。
中      華      民      國    九十二    年      九      月    二十四    日
                              最高法院刑事第十庭
                                  審判長法官  林  增  福
                                        法官  邵  燕  玲
                                        法官  吳  昆  仁
                                        法官  陳  世  雄
                                        法官  惠  光  霞
      右正本證明與原本無異
                                              書  記  官
中      華      民      國    九十二    年      九      月    二十九    日


司法院資訊處製作；財團法人民間司法改革基金會備份。
